台灣台中地方法院刑事裁定　　　　　　　　　　　　　九十一年度自字第八四號
　　自　訴　人　甲○○
　　被　　　告　乙○○
　　　　　　　　丙○○
右列被告等因詐欺案件，經自訴人提起自訴，本院裁定如左：
    主  文
自訴駁回。
    理  由
一、本件自訴意旨略以：自訴人甲○○參加以被告乙○○、丙○○夫妻為會首召募之
    互助會，會員連會首共十三人，約定自民國（下同）九十年九月十五日起至九十
    一年九月十五日止，每月每會新台幣（下同）三萬元整，採內標制。自訴人按月
    繳納會款，詎至九十一年六月份起（即第十會）被告二人即宣告倒會，惟竟故意
    詐欺自訴人，復繼續以他人名義得標為由，向自訴人收取會錢，至尾會由自訴人
    得標後，被告二人竟無法給付會款共計三十六萬元，亦避不處理；被告二人明知
    已無法使互助會正常運作，顯意圖為自己不法利益，冒用其他會員得標名義，行
    使詐術連續詐取自訴人會錢；因認被告二人共同涉犯刑法第三百三十九條第一項
    詐欺取財罪嫌等語。
二、按法院或受命法官於自訴案件第一次審判期日前訊問及調查結果，如認為案件有
    刑事訴訟法第二百五十二條至第二百五十四條之情形者，得以裁定駁回其自訴，
    同法第三百二十六條第三項定有明文。次按刑法第三百三十九條第一項之詐欺罪
    ，係以意圖自己或第三人不法所有，以詐術使人將本人或第三人之物交付為要件
    ，若行為人所用方法不能認為詐術，亦不致使人陷於錯誤，即不構成該罪。
三、訊據被告乙○○、丙○○二人均堅詞否認有何自訴人所指之詐欺犯行，被告乙○○辯稱：該互助會係伊所召募，與其夫丙○○無涉；又該互助會本屬正常，惟適
    逢社會經濟不景氣，生意不好做，致伊週轉失靈，資金調度困難，直至九十一年
    六月十五日起（即互助會第十會起），始因經濟困難未能完全給付會款予得標之
    會員；伊雖為會首，但始終無意圖不法所有，亦未施用詐術，實因至第十會時有
    四名會員倒會，故將實收會款二十二萬二千元給付予得標會員孫愛芬後，尚欠會
    款七萬元；而第十一會時有六名會員倒會，雖實收會款十七萬三千五百元，但僅
    支付四萬七千元予得標會員王永在，尚欠會款三十萬元；第十二會時有七名會員
    倒會，實收會款十七萬一千元，未給付任何會款予得標會員王永在，尚欠王永在
    會款三十五萬一千元；至第十三會即尾會，因有八名會員倒會，實收會款十二萬
    元，未給付任何會款予得標會員即自訴人甲○○，故積欠自訴人三十六萬元等語
    ，被告丙○○則辯稱：伊自始即未參與該互助會，亦未曾聞問過，且未向自訴人
    收取過會款等語。經查：本件自訴人甲○○雖於本院九十一年十月二十二日調查
    中指稱：伊在標得互助會尾會時，因該互助會九十一年六月份得標之會員孫愛芬
    曾告訴伊，會首並未給付全部會款，所以伊認為該互助會應係在九十一年六月份
    後即行倒會，而被告卻持續向伊收取會款，顯係詐欺等語，然依證人孫愛芬於本
    院九十一年十一月十五日調查中證稱：「（問：是否參加這個會？）是的，我在
    九十一年六月十五日得標，我標六千元，被告只給我十三萬元，扣除之後的三個
    死會九萬元，總計應係得到二十二萬元，其餘不足部分是被告還欠我的，被告當
    時有告訴我，她因為剛上班，還沒有足夠的款項可以清償，所以我同意她，等這
    個會結束後跟我處理。（問：你有無告訴自訴人說這個會從九十一年六月份起就
    倒會？）沒有，我在九十一年九月份時與自訴人在台中見面，因為自訴人問我會
    錢是不是沒有完全拿到，我才告訴自訴人說，我並沒有完全拿到會錢，當時因為
    自訴人懷疑被告經濟困難，所以我才告訴她，被告因為剛去上班，如果過幾個月
    後，他們應該也可以拿到會錢。」等語，及證人王永在證稱：「（問：是否參加
    被告二人為會首起的每月三萬元自九十年九月十五日至九十一九月十五日的互助
    會？）有，我有參加二個會，分別在九十一年七、八月得標，七月以六千五百元
    得標，八月以八千五百元得標，但是這二個會都沒有拿到會錢。（問：你有無至
    被告家裡標會？）二次都是以電話聯絡，我告訴乙○○說我要以多少元標會，乙○○在我得標後，才打電話通知我，之前我有寄存證信函給被告，但是被告都置
    之不理。」等語以觀，該互助會應有持續於九十一年七月及八月間開標，而非如
    自訴人所指係自九十一年六月份起即行倒會；又自訴人以其係受被告等詐騙，而
    陷於錯誤，陸續給付會款予被告等，被告等因而詐得財物云云，然自訴人既為該
    互助會之活會會員，於該互助會仍存續期間，繳納活會會員之會款，實非因被告
    等施用詐術所致。是被告二人既均未對自訴人施用詐術，且自訴人亦非陷於錯誤
    而交付財物，自不能對被告二人以詐欺取財罪相繩，此外，復查無其他確切積極
    證據，足認被告二人有何自訴人所指之詐欺犯行，被告二人所涉詐欺取財罪之犯
    罪嫌疑自屬不足，依首開說明，本件自訴應予駁回。
四、另按民法債篇關於合會之規定已於八十八年四月二十一日修正通過，依民法債篇
    施行法第三十六條第二項：「民法債篇修正條文即本施行法修正條文自中華民國
    八十九年五月五日施行」，本案之合會契約係於九十年九月十五日成立，由於成
    立在前揭民法債篇施行之後，故本件合會應有民法新修正債篇有關合會一節之適
    用，是依修正後民法第七百零九條之七第二項、第三項之規定，會首有代得標會
    員收取會款之責，且對已收取之會款，負有保管義務。是依被告二人於本院九十
    一年十一月十五日調查中所提之刑事答辯狀所載，被告乙○○於該互助會第十一
    、十二、十三會時，向死會會員所實際收取之會款，並未全數交付予得標會員等
    情，被告等是否另涉有刑法侵占罪嫌，應由偵查機關另行偵辦，附此敘明。
據上論斷，應依刑事訴訟法第三百二十六條第三項、第二百五十二條第十款裁定如主
文。
中      華      民      國    九十一    年     十一     月    二十五    日
                                    台灣台中地方法院刑事第六庭
                                        法  官  許  月  馨
右正本證明與原本無異。
如不服本裁定，應於送達後五日內，向本院提出抗告狀。
                                        書記官
中      華      民      國    九十一    年     十一     月    二十五    日
